【裁判字號】    99,訴,22
【裁判日期】    991227
【裁判案由】    土地所有權移轉登記等
【裁判全文】
臺灣屏東地方法院民事判決                99年度訴字第22號
原      告  張瑞美
            張銘和
            張瑞華
共      同
訴訟代理人  王家鈺律師
被      告  張昌益
            張昌隆
上 列 1 人
訴訟代理人  邱芬凌律師
被      告  王英珠    住屏東縣恆春鎮○○路402號之3
            鍾秀玉    住屏東縣恆春鎮○○路大溪巷6號
            鍾青延    住屏東縣恆春鎮○○路301號
            鍾瓊慧    住屏東縣恆春鎮○○路海濱巷3號
            鍾蒂瑩    住屏東縣恆春鎮○○路36號
            鍾張罔愛  住屏東縣恆春鎮○○路海濱巷1號
兼上6人共同
訴訟代理人  鍾啟宗    住屏東縣恆春鎮○○路402 號之3
被      告  江張罔  住台北縣板橋市○○○街125巷6弄16號
                        4樓
            侯吳花枝  住屏東縣車城鄉○○村○○路39號
            吳恆中    住台北市○○區○○街212號3樓
上列當事人間請求土地所有權移轉登記等事件，本院於民國99年
12月13日言詞辯論終結，判決如下：
    主  文
原告之訴及假執行之聲請均駁回。
訴訟費用由原告負擔。
    事實及理由
一、按訴狀送達後，原告不得將原訴變更或追加他訴，但請求之
    基礎事實同一者，不在此限，民事訴訟法第255 條第1 項第
    2 款定有明文。本件原告訴狀送達被告時原係基於侵權行為
    之法律關係請求被告等人應連帶給付原告每人各新台幣（下
    同）280 萬元，及自起訴狀繕本送達翌日起至清償日止，按
    週年利率5 ％計算之利息。嗣於訴訟進行中，追加不當得利
    請求權為其訴訟標的，並於民國99年9 月28日具狀更正聲明
    為請求被告等人應連帶將1,680 萬元，及自起訴狀繕本送達
    翌日起至清償日止，按週年利率5 ％計算之利息，返還原告
    及其他公同共有人。核其性質雖屬訴之追加，惟原告主張之
    原因事實為被告等人受領自訴外人張成智於92年8 月21日所
    為代筆遺囑之遺贈並不合法，先後請求之主要爭點在於被告
    得否受領張成智所遺財產，請求之基礎事實同一，且證據資
    料之利用亦有一體性，依訴訟經濟原則，宜利用同一訴訟程
    序審理，藉以一次解決本件紛爭，揆諸首揭規定，應予准許
    ，合先敘明。
二、本件被告張昌益、張昌隆、江張罔、侯吳花枝、吳恆中經
    合法通知，均未於最後言詞辯論期日到場，核無民事訴訟法
    第386 條各款所列情形，爰依原告聲請，由其一造辯論而為
    判決。
三、原告主張：其等父親張成智於92年4 月25日因心臟病在台北
    榮民總醫院開刀，嗣陷入昏迷意識不清狀態，於同年9 月23
    日亡故，其法定繼承人有其等與被告張昌隆、張昌益及訴外
    人張昌嘉。詎張成智亡故後，被告張昌隆提出由張成智於92
    年8 月21日所為之代筆遺囑（下稱系爭遺囑），自稱為遺囑
    執行人並執行遺產分配。被告等人依系爭遺囑之記載，將張
    成智所有坐落屏東縣恆春鎮○○○段第205-1 、205-2 、20
    5-13、205-22、205-25地號等5 筆土地，前經內政部營建署
    墾丁國家公園管理處（下稱墾管處）完成徵收，應領而未領
    之徵收補償費，其中由被告張昌益取得200 萬元；被告王英
    珠取得300 萬元；被告鍾秀玉取得50萬元；被告鍾青延取得
    20萬元；被告鍾瓊慧取得20萬元；被告鍾蒂瑩取得140 萬元
    ；被告鍾啟宗取得300 萬元；被告吳恆中取得50萬元；被告
    江張罔取得200 萬元；被告鍾張罔愛取得200 萬元；被告
    侯吳花枝取得200 萬元，合計1,680 萬元。惟系爭遺囑業經
    臺灣高等法院高雄分院以94年度重家上字第2 號（下稱前案
    ）判決確認不成立，並經最高法院以97年度台上字第222 號
    裁定駁回上訴，而於96年9 月28日確定，系爭遺囑既屬無效
    ，被告等人自無權由張成智之遺產取得上開款項，且被告張
    昌隆身為遺囑執行人，任令張成智之遺產受侵害，未盡遺囑
    執行人應盡之義務，被告等人自屬共同侵害其等繼承遺產之
    權利，所取得之上開款項應返還全體繼承人，爰依民法侵權
    行為及不當得利之法律關係，請求擇一為勝訴之判決等語，
    並聲明：(1)被告等人應連帶將1,680 萬元，及自起訴狀繕本
    送達翌日起至清償日止，按週年利率5 ％計算之利息，返還
    原告及其他公同共有人。(2)願供擔保，請准宣告假執行。
四、被告張昌隆雖未於最後言詞辯論期日到場，惟據其以前到場
    及書狀抗辯略以：張成智之遺產未經分割，故在遺產分割前
    ，各繼承人對於遺產全部為公同共有，而公同共有物之處分
    及其他之權利行使，除法律另有規定外，應得公同共有人全
    體之同意，本件原告起訴未經張成智之全體繼承人同意並一
    同起訴，當事人顯不適格。又系爭遺囑雖遭法院認定無效，
    惟張成智早於92年4 月24日即曾為代筆遺囑，與系爭遺囑之
    內容大同小異，可見張成智生前確有將財產贈與之意思，應
    另成立贈與契約，況伊根本未取得分文，伊並未有侵權行為
    。再者，上開徵收補償費係由法院通知領款，原告早於95年
    10月18日即已知悉被告江張罔提領該補償費之款項，卻遲
    至98年7 月28日始提起本件訴訟，原告所主張之侵權行為請
    求權亦已罹於時效，益徵原告之請求並無理由等語，並聲明
    ：(1)原告之訴駁回。(2)如受不利判決，願供擔保請准宣告免
    為假執行。其餘被告則以：張成智先後所為之2 份代筆遺囑
    ，均係依照張成智之意思作成，張成智係依照其子女孝順之
    程度及感念親友照顧之恩情，作財產之分配，渠等受領張成
    智之遺贈，確係出於張成智贈與的意思，並無侵權行為或不
    當得利等語，資為抗辯，並聲明：(1)原告之訴駁回。(2)如受
    不利判決，願供擔保請准宣告免為假執行。
五、兩造經本院整理下列不爭執事項並協議簡化爭點，結果如下
    ：
  (一)張成智於92年9 月23日死亡，其法定繼承人為張昌隆、張昌
    益、張昌嘉、張瑞華、張瑞美、張銘和。
  (二)張成智於92年8 月21日所為系爭遺囑，業經前案判決確認不
    成立確定。
  (三)被告因系爭遺囑，取得張成智之下列遺贈：被告張昌益取得
    200 萬元；被告王英珠取得300 萬元；被告鍾秀玉取得50萬
    元；被告鍾青延取得20萬元；被告鍾瓊慧取得20萬元；被告
    鍾蒂瑩取得140 萬元；被告鍾啟宗取得300 萬元；被告吳恆
    中取得50萬元；被告江張罔取得200 萬元；被告鍾張罔愛
    取得200 萬元；被告侯吳花枝取得200 萬元。
  (四)本件原告起訴時間為98年7月28日。
  (五)被告張昌隆並未因系爭遺囑而取得200萬元。
六、本件爭點：(1)本件有無當事人不適格？(2)系爭遺囑雖經判決
    確認不成立，上開受遺贈之被告有無與張成智成立贈與契約
    ？(3)如無與張成智成立贈與契約，被告是否成立共同侵權行
    為而應連帶返還受遺贈之財產或應依不當得利之法律關係，
    各自返還上開受遺贈之財產予張成智之繼承人？(4)被告如成
    立共同侵權行為，原告之侵權行為請求權有無罹於時效？經
    查：
  (一)按公同共有物之處分及其他權利之行使，除其公同關係所由
    規定之法律或契約另有規定外，應得公同共有人全體之同意
    ，為民法第828 條第2 項所明定。如公同共有物被一部分共
    有人所侵害而為處分，事實上無法取得其同意，如已得處分
    行為人以外之公同共有人全體之同意，自得單獨或共同起訴
    ，要不能謂其當事人適格有所欠缺（最高法院97年度台上字
    第103 號判決意旨參照）。被告張昌隆雖抗辯原告提起本件
    訴訟有當事人不適格之情形，惟原告起訴係主張被告共同侵
    害原告本於張成智之繼承人資格所得繼承遺產之權利，是被
    告張昌益、張昌隆顯與原告之利害關係相反，原告事實上難
    以得到張成智全體繼承人之同意起訴，揆諸上揭判決意旨，
    應認其當事人適格並無欠缺，被告張昌隆此部分抗辯，並不
    足採。
  (二)按當事人主張有利於己之事實者，就其事實有舉證之責任，
    民事訴訟法第277 條前段定有明文。又損害賠償之債，以有
    損害之發生及有責任原因之事實，並二者之間，有相當因果
    關係為成立要件。故原告所主張損害賠償之債，如不合於此
    項成立要件者，即難謂有損害賠償請求權存在（最高法院72
    年度台上字第3433號裁判意旨參照）。次按主張不當得利請
    求權存在之當事人，對於不當得利請求權之成立要件應負舉
    證責任，即應證明他方係無法律上之原因而受利益，致其受
    有損害（最高法院98年台上字第1913號判決意旨參照）。本
    件原告主張被告等人無權受領張成智之遺贈，固據其提出臺
    灣高等法院高雄分院94年度重家上字第2 號民事判決暨確定
    證明書為據（本院卷第22-32 頁），依該確定判決理由之記
    載，固可認為張成智於92年8 月21日所為代筆遺囑因當時已
    無遺囑能力及遺囑不符合法定方式而不成立，惟查，張成智
    早於92年4 月24日即曾為代筆遺囑（下稱第1 次遺囑），此
    有該份遺囑在卷可參（本院卷第112-116 頁），復據被告王
    英珠經本院訊問結證稱：伊從91年10月起就開始照顧張成智
    ，直到張成智過世為止，張成智於92年4 月份住院前就經常
    提及等到墾管處的徵收補償費核撥後，錢要分配給被告等人
    ，因為這些親戚朋友對他都很好，92年4 月份張成智請律師
    寫了第1 次遺囑後，就把這份遺囑分給兩造每人1 份，張成
    智出院後也有跟伊說過錢為何如此分配的方式等語（本院卷
    第266 頁背面-267頁背面），再觀之原告張瑞華亦曾交付被
    告等人其印鑑證明用以辦理土地過戶事宜等情（本院卷第27
    1 頁），顯然張成智確有意將墾管處核撥之徵收補償費贈與
    被告等人，且張成智為第1 次遺囑後，兩造即已知悉張成智
    擬將墾管處核撥之徵收補償費以遺囑之方式分配被告等人。
    次查，證人即代書蘇秀春於另案偵查中證述：原先張成智打
    算賣掉屏東縣恆春鎮○○○段194-3 地號土地，剩下的部分
    與194-2 地號土地合併，要過戶給張成智的4 個兒子，但伊
    等他們4 兄弟的資料辦過戶，而張銘和不提出過戶資料，伊
    催了張銘和好幾次，他都不拿出來，這段時間張成智去住院
    ，後來出院了，張成智來伊的事務所，告訴伊不要過戶給張
    銘和，而要過戶給大孫就是張昌隆的兒子等語，此有臺灣屏
    東地方法院檢察署93年度偵字第2065、2067號不起訴處分書
    可參（見前案一審卷(一)第363 頁），對照前後2 份遺囑之第
    4 點，系爭遺囑就屏東縣恆春鎮○○○段194-2 地號土地果
    真未分配給原告張銘和。則倘若張成智並無將墾管處核撥之
    徵收補償費贈與被告等人之意思，何以張成智於92年4 月為
    第1 次遺囑出院返家後，迄92年8 月再行住院開刀之期間，
    未有反對之舉動？甚而向代書表示擬減少原告張銘和可分配
    之財產？原告張瑞華又何以交付被告等人印鑑證明，作為土
    地過戶事宜？益見張成智確有意擬將墾管處核撥之徵收補償
    費贈與被告等人。此外，原告並未能舉證證明張成智將墾管
    處核撥之徵收補償費贈與被告等人，究有何違反張成智之意
    願，揆諸上揭法條及裁判意旨，堪認被告抗辯受領墾管處核
    撥之徵收補償費，係出於張成智贈與之意思，應屬可信。故
    系爭遺囑雖屬不成立，惟張成智既有贈與被告等人財產之意
    思，而被告等人復願受領張成智所贈之財產，堪認張成智與
    被告等人就上開受領之款項有贈與契約存在，則被告張昌隆
    以遺囑執行人身分，履行張成智所遺贈與契約之義務，難認
    係屬不法侵害行為，而被告等人受領張成智之財產，自亦難
    認係屬無法律上之原因。
七、綜上所述，被告等人受領張成智之財產，係基於其等與張成
    智間之贈與契約，從而，原告依侵權行為及不當得利之法律
    關係，聲明請求被告等人應連帶將1,680 萬元，及自起訴狀
    繕本送達翌日起至清償日止，按週年利率5 ％計算之利息，
    返還原告及其他公同共有人，即無理由，應予駁回。原告之
    訴既經駁回，其假執行之聲請，已失所附麗，應併予駁回。
八、本件事證已臻明確，兩造其餘攻擊防禦方法及舉證，核與判
    決結果無影響，爰不逐一論列，附此敘明。
九、訴訟費用負擔之依據：民事訴訟法第78條、第85條第1 項前
    段。
中    華    民    國    99    年    12    月    27    日
                        民事第二庭  法  官  陳威宏
正本係照原本作成。
如不服本判決，應於收受送達後20日內向本院提出上訴書狀，其
未表明上訴理由者，應於提出上訴後20日內向本院補提理由書狀
（均須按他造當事人之人數附繕本）。
中    華    民    國    99    年    12    月    28    日
                                    書記官  陳勃諺

司法院資訊處製作；財團法人民間司法改革基金會備份。
